臺灣高等法院刑事裁定
110年度毒抗字第681號
抗  告  人  
即  被  告  黃淑怡



上列抗告人因違反毒品危害防制條例案件，不服臺灣臺北地方法
院中華民國110年3月24日裁定（110年度毒聲字第293號），提起
抗告，本院裁定如下：
    主  文
抗告駁回。
    理  由
一、原裁定意旨略以：抗告人即被告甲○○基於施用第二級毒品甲
    基安非他命之犯意，於民國109年11月26日11時許為警採尿
    前72小時內之某時，在不詳地點，以不詳方式施用第二級毒
    品甲基安非他命1次。而被告於109年11月26日11時許，經警
    採尿送驗結果呈安非他命、甲基安非他命之陽性反應，有臺
    北市政府警察局內湖分局尿液採樣同意書、臺北市政府警察
    局偵辦毒品案件尿液檢體委驗單、台灣尖端先進生技醫藥股
    份有限公司109年12月8日濫用藥物檢驗報告在卷可佐。依據
    西元2018年美國FDA網站公布尿液中於施用甲基安非他命可
    檢出之時限為2-3天，經衛生福利部食品藥物管理署108年1
    月31日FDA管字第1089000957號函示明確，乃本院辦理施用
    毒品案件職務上所已知之事實。是被告上揭尿液既經台灣尖
    端先進生技醫藥股份有限公司以酵素免疫分析法（EIA）初
    步檢驗，再以氣相層析質譜儀法（GC/MS）為確認檢驗，結
    果確呈安非他命、甲基安非他命陽性反應，則依前述說明，
    被告於上揭採尿前72小時內之某日時，確有施用甲基安非他
    命行為1次之事實，應堪認定。又被告前未曾因施用毒品而
    接受觀察、勒戒處分，有本院被告前案紀錄表在卷可憑。從
    而，檢察官聲請將被告送勒戒處所觀察、勒戒，核無不合，
    應令被告進入勒戒處所施以觀察、勒戒等語。
二、抗告意旨略以：抗告人係單親媽媽，育有一女，目前3歲，
    由抗告人母親幫忙照顧，抗告人母親已年逾六旬，無法參加
    工作，假使抗告人依原裁定送觀察、勒戒，恐會直接影響到
    其女兒及其母之生活，另抗告人每月部分勞動力所得，須償
    還保單貸款，生活才勉強過得去，盼給予抗告人能在不影響
    家計情況下透過戒癮治療，實質將毒癮根除等語。
三、按犯毒品危害防制條例第10條之罪者，檢察官應聲請法院裁
    定，或少年法院（地方法院少年法庭）應先裁定，令被告或
    少年入勒戒處所觀察、勒戒，其期間不得逾2月；依前項規
    定為觀察、勒戒或強制戒治執行完畢釋放後，3年後再犯第1
    0條之罪者，適用前2項之規定；第20條第1項及第23條第2項
    之程序，於檢察官先依刑事訴訟法第253條之1第1項、第253
    條之2第1項第4款至第6款或第8款規定，為附條件之緩起訴
    處分時，或於少年法院（地方法院少年法庭）認以依少年事
    件處理法程序處理為適當時，不適用之，毒品危害防制條例
    第20條第1項、第3項、第24條第1項分別定有明文。
四、經查：
　㈠抗告人基於施用第二級毒品甲基安非他命之犯意，於109年11
    月26日11時許為警採尿前72小時內之某時，在不詳地點，以
    不詳方式施用第二級毒品甲基安非他命1次之事實，固為抗
    告人於偵查中所否認，惟其於109年11月26日11時許，經警
    採尿送驗結果呈安非他命、甲基安非他命之陽性反應，有臺
    北市政府警察局內湖分局尿液採樣同意書、臺北市政府警察
    局偵辦毒品案件尿液檢體委驗單、台灣尖端先進生技醫藥股
    份有限公司109年12月8日濫用藥物檢驗報告在卷可佐，足徵
    抗告人確有前開施用第二級毒品甲基安非他命之犯行。又抗
    告人前未曾因施用毒品案件而接受觀察、勒戒處分，有本院
    被告前案紀錄表存卷可憑，原審裁定應送勒戒處所施以觀察
    、勒戒，核其認事用法，於法並無不合。
  ㈡抗告意旨固以家庭及經濟因素，請求給予戒癮治療。惟查：
  ⒈毒品危害防制條例所規定之觀察、勒戒處分，其立法意旨在
    幫助施用毒品者戒除毒癮，該處分之性質非為懲戒行為人，
    而係為消滅行為人再次施用毒品之危險性，目的在戒除行為
    人施用毒品之身癮及心癮措施；觀察勒戒係導入一療程觀念
    ，針對行為人將來之危險所為預防、矯治措施之保安處分，
    以達教化與治療之目的，可謂刑罰之補充制度，從而毒品危
    害防制條例本身所規定之觀察、勒戒及強制戒治等保安處分
    ，雖兼具剝奪自由權利之性質，卻有刑罰不可替代之教化治
    療作用。是該條例規定之觀察、勒戒處分及附命完成戒癮治
    療之緩起訴處分，何者對於施毒者較為有利，端在何種程序
    可以幫助施用毒品之人戒除施用毒品之行為，尚非可由法院
    逕行認定附命完成戒癮治療之緩起訴處分對施用毒品者係較
    有利。此觀以現行毒品危害防制條例第24條規定，檢察官對
    於「初犯」及「3年後再犯」施用毒品案件，如為附命完成
    戒癮治療之緩起訴處分，嗣該緩起訴處分被撤銷確定，檢察
    官應繼續偵查或起訴，而不得再向法院聲請觀察、勒戒；反
    之，如係先向法院聲請觀察、勒戒，並視行為人有無繼續施
    用毒品傾向決定是否接受強制戒治，其於觀察、勒戒完畢或
    強制戒治期滿後，最終均可獲得不起訴處分，所以如將後續
    不能完成治療及司法追訴之潛在風險一併納入考量，附命完
    成戒癮治療之緩起訴處分非必然有利於行為人，即見其明。
  ⒉檢察官適用刑事訴訟法第253條之1第1項及第253條之2對被告
    為緩起訴處分時，另應「參酌刑法第57條所列事項及公共利
    益之維護」，並「認以緩起訴為適當」者，始得為之，似可
    認檢察官應以向法院聲請觀察、勒戒為原則，於例外符合上
    揭緩起訴處分之要件時，始得另為附命完成戒癮治療之緩起
    訴處分。而檢察官是否適用上開規定對被告為緩起訴處分，
    自得本於上開規定及立法目的，妥為斟酌、裁量，始予決定
    。而其裁量之結果，如認適於對被告為緩起訴處分者，固須
    於緩起訴處分中說明其判斷之依據，惟其如認為應向法院聲
    請觀察、勒戒者，此時因係適用原則而非例外，自無需贅餘
    交代不適於為緩起訴處分之理由。是法院原則上應尊重檢察
    官職權之行使，僅為有限之低密度審查，除檢察官之判斷有
    違背法令、事實認定有誤或其裁量有重大明顯瑕疵外，尚不
    得任意指為違法。準此，檢察官對「初犯」或「3年後再犯
    」施用毒品罪行之行為人，究應採行附命完成戒癮治療之緩
    起訴處分，或向法院聲請觀察、勒戒之處遇措施，要屬檢察
    官之裁量職權，非法院所得介入或審酌，倘檢察官係聲請法
    院裁定觀察、勒戒，法院就其聲請，除檢察官有違法或濫用
    其裁量權之情事外，僅得依法裁定被告令入勒戒處所執行觀
    察、勒戒，以查其是否仍有施用毒品傾向，尚無自由斟酌以
    其他方式替代之權。
  ⒊毒品危害防制條例所規定之觀察、勒戒處分，其立法意旨在
    幫助施用毒品者戒除毒癮，針對行為人將來之危險所為預防
    、矯治措施之保安處分，以達教化與治療之目的，可謂刑罰
    之補充制度，從而毒品危害防制條例本身所規定之觀察、勒
    戒及強制戒治等保安處分，雖兼具自由刑之性質，卻有刑罰
    不可替代之教化治療作用，且觀察、勒戒既屬用以矯治、預
    防行為人反社會性格，而具社會保安功能之保安處分，當無
    因行為人之個人因素而免予執行之理。是抗告人既有前述施
    用第二級毒品之行為，復經檢察官斟酌抗告人之個案情形，
    認以向法院聲請觀察、勒戒始能達成戒癮治療之目的，而不
    為附命完成戒癮治療之緩起訴處分，因此向原審法院聲請裁
    定將抗告人送勒戒處所，以查其是否仍有施用毒品傾向，並
    據以斷定幫助其澈底戒毒之方法，要屬檢察官適法行使裁量
    權之範疇，在無違反比例原則或明顯裁量怠惰、恣意濫用裁
    量等情事，法院尚無自由斟酌以其他方式替代之權。至抗告
    人以家庭、經濟狀況為由，縱然非虛，要與法院是否裁定令
    入勒戒處所觀察、勒戒之判斷無關，不能執為免除觀察、勒
    戒處分之理由。
  ㈢綜上，原審以檢察官之聲請於法並無不合，裁定抗告人應送
    勒戒處所觀察、勒戒，核其認事用法並無違誤，抗告意旨猶
    執前詞指摘原裁定不當，請求撤銷原裁定，改諭知戒癮治療
    處分，核無理由，應予駁回。
中　　華　　民　　國　　110 　年　　4 　　月　　22　　日
                  刑事第二十五庭審判長法  官 邱滋杉
                                      法  官 陳彥年
                                      法  官 文家倩
以上正本證明與原本無異。
不得再抗告。
                                      書記官 桑子樑
中　　華　　民　　國　　110 　年　　4 　　月　　22　　日